臺灣臺北地方法院民事裁定　　　　　　　 99年度抗字第145號
抗　告　人　忠義開發工程股份有限公司
法定代理人　曹鄭瑞珠
代　理　人　李岳霖律師
相　對　人　圓達景觀工程有限公司
法定代理人　呂坤森
代　理　人　李奕葶
上列當事人間聲請拍賣質物事件，抗告人對於本院民國99年7月
19日所為99年度司拍字第101號裁定提起抗告，本院裁定如下：
    主  文
原裁定關於命相對人對第三人臺北市政府工務局水利工程處就「
北投小油坑大屯橋新建工程」之工程款債權，於超過新臺幣陸佰
伍拾柒萬伍仟玖佰伍拾壹元之範圍內准予拍賣部分，及程序費用
之裁判均廢棄。
上開廢棄部分，相對人在第一審之聲請駁回。
其餘抗告駁回。
聲請及抗告程序費用由抗告人負擔十分之九，餘由相對人負擔。
    理  由
一、本件相對人聲請意旨略以：抗告人將其承攬第三人臺北市政
    府工務局水利工程處（下稱水利工程處）之「北投小油坑大
    屯橋新建工程」之景觀工程部分（下稱系爭工程）轉包予伊
    承攬，承攬報酬為新臺幣（下同）930萬元，抗告人並將其
    對水利工程處之工程款債權（下稱系爭工程款債權）設定93
    0萬元質權予伊，以擔保抗告人對伊工程款之給付。嗣系爭
    工程已於民國98年9月9日完工，同年12月4日驗收合格，工
    程結算金額為985萬5,385元，惟伊迄今仍有537萬2,745元之
    工程款未獲給付，爰聲請裁定許可拍賣系爭工程款債權等語
    。
二、抗告意旨則以：依抗告人與水利工程處間所簽訂之「栽植施
    工規範」第四點，雙方約定之付款方式為，於工程完工驗收
    合格後先付款50%、養護期間查驗合格後再給付餘款之25%，
    迨養護期滿結算後再給付其餘25%之款項。本件養護期滿結
    算尚未完成，故系爭工程款債權迄今已屆清償期部分，僅為
    697萬5,000元（計算式為：930萬元x75% =697萬5,000元）
    ，原審裁定准許於930萬元之範圍內拍賣質物，顯有違誤等
    語置辯。並聲明：原裁定廢棄；上開廢棄部分，駁回相對人
    之聲請。
三、按質權人於債權已屆清償期，而未受清償者，得拍賣質物，
    就其賣得價金而受清償，民法第893條第1項定有明文；惟質
    權人不自行拍賣而聲請法院拍賣質物，法院亦應為許可強制
    執行之裁定（最高法院52年台抗字第128號判例意旨可參）
    。次按民法第902條規定，權利質權之設定，除有特別規定
    外，應依關於其權利讓與之規定為之。而債權人將債權讓與
    第三人時，依同法第299條第1項規定，債務人於受通知時，
    所得對抗讓與人（即債權人）之事由，皆得以之對抗受讓人
    （即第三人），是應認該為權利質權標的之債權，於債務人
    受設質通知時，其基於法律上所得對抗出質人之事由，均得
    以之對抗質權人（最高法院97年度台上字第738號裁判意旨
    參照）。
四、經查，相對人主張抗告人曾以對水利工程處之930萬元工程
    款債權為標的設定質權予伊，且所擔保債權尚未全部受償等
    事實，固已提出經公證之96年6月11日質權設定契約書（下
    稱前約）、水利工程處函、工程結算應請款表格、工程分包
    設定契約書、質權設定契約書、工程承攬契約書、水利工程
    處工程採購紀錄等件為證，惟相對人亦不否認兩造曾於96年
    8 月20日又另簽訂質權設定契約書，並自呈該份質權設定契
    約書在卷可稽（下稱後約，見本院司拍卷第30頁）。依兩造
    於96年8月20日所訂之質權設定契約書，該次所供設質之標
    的及所擔保之債權，相較於渠等前於96年6月21日所設定之
    前約均無不同，惟質權設定金額則由原訂之930萬元減縮為
    657萬5,951元，堪可推認兩造之真意，係以後約變更前約關
    於質權設定金額之約定。相對人雖稱：之所以另立後約，係
    因兩造約定應由水利工程處直接給付657萬5,951元予相對人
    以為縮短給付，方而再以該數額設定另一質權以資擔保，且
    兩造已於後約中明定「工程合約應以96年5月26日者為準」
    ，故本件質權設定金額仍應以前約之930萬元認定等語。然
    徵以先後兩份質權設定契約均係以同一債權即系爭工程款債
    權為其標的，兩造另立後約，對於相對人權利之擔保究竟有
    何實益，已有未明；遑論原訂契約之權利範圍甚至較大，以
    此作為權利擔保應為已足，相對人何須再行簽訂權利範圍較
    小之契約，而徒增解釋上之風險？可見相對人主張後約係為
    加強保障等語，殊難逕予採認。反觀抗告人辯稱：之所以要
    變更質權設定金額，係因目前可施作部分之工程款僅有600
    多萬元，其餘工程均尚未完工等語，則核與後約第二點第2
    項所定：「本工程...分包工程費6,575,951元，因此分包質
    權設定金額為新台幣陸佰伍拾柒萬伍仟玖佰伍拾壹元」等語
    互符一致，自非全然無據。至後約中第二點第1項固載有「
    兩造仍以96年5月26日原簽訂工程合約為準」等字樣，然綜
    觀該工程合約全文（見原審卷第34-35頁），無非僅係兩造
    間承攬關係之權利義務內容，與質權設定金額全然無涉；縱
    可證明約定工程款仍為930萬元，然承攬契約與質權設定契
    約乃獨立之法律關係，自無從認定當事人有將上開債權之全
    部均列入質權擔保範圍之意思。相對人徒以前揭文義之記載
    ，遽論兩造係以930萬元作為後約之質權設定金額，亦難認
    為可採。是以，兩造於96年6月11日簽訂前約後，復於同年8
    月20日另訂後約，將質權設定金額降為657萬5,951元之行為
    ，核屬契約之變更，契約當事人自應受變更後契約內容之拘
    束。本件相對人猶執變更前之文義，主張其權利範圍應為93
    0萬元云云，要屬無據。
五、至抗告人另以：依抗告人與水利工程處所訂之「栽植施工規
    範」，本件質權所擔保之債權，應僅有697萬5,000元部分（
    應扣除工程款之25%，迨養護期滿結算後始得請求給付）已
    屆清償期，相對人逾此範圍之主張，應無理由，不應准許於
    該範圍內拍賣質物一節，業據抗告人提出該施工規範1份在
    卷足憑，堪信為真。而上開工程款之清償期約定，核屬債務
    人即水利工程處得對抗出質人即本件抗告人之事由，揆諸前
    揭說明，水利工程處於兩造對其通知設質之事實後，本得持
    該事由對抗相對人，無待兩造另行約定；惟因本件質權設定
    金額僅有657萬5,951元之事實，業據本院認定如前，可知縱
    認本件抗告人於其質權所擔保範圍內之主張全部有理由，亦
    未逾越前揭已屆清償期部分之債權數額，抗告人以前揭情詞
    置辯，即與本件之判斷無涉，併予敘明。
六、從而，相對人聲請准許就系爭工程款債權，在657萬5,951元
    之範圍內，准予拍賣，為有理由，應予准許；其餘聲請為無
    理由，應予駁回。原審裁定裁定准許在930萬元之範圍內拍
    賣質物，與本院上開認定結果有異部分，自有未恰，抗告意
    旨指摘原裁定此部分不當，聲明廢棄，為有理由，爰裁定如
    主文第一、二項所示。至未超過上開應准予拍賣之範圍部分
    ，則無不合，抗告人猶指摘原裁定此部分不當，聲明廢棄，
    為無理由，應予駁回。
七、據上論結，本件抗告一部有理由、一部無理由，依非訟事件
    法第46條、第21條第2項，民事訴訟法第495條之1第1項、第
    449條第1項、第450條、第79條，裁定如主文。
中    華    民    國    100    年    1    月    19    日
                  民事第三庭  審判長法  官  郭美杏
                                    法  官  汪怡君
                                    法  官  吳若萍
以上正本係照原本作成。
如不服本裁定，應於送達後10日內以違背法令為理由，委任律師
為訴訟代理人，向本院提出再抗告，而後始可再抗告於最高法院
（對於費用之裁定，不得獨立聲明不服）。
中    華    民    國    100    年    1    月    20    日
                                    書記官  劉英權